臺灣高等法院民事判決　九十二年度上字第一二○九號
　　上　訴　人　　新竹國際商業銀行股份有限公司
　　法定代理人　　詹宜勇
　　訴訟代理人　　吳正雄
　　被上訴人　　　甲○○
　　訴訟代理人　　蔡順雄律師
右當事人間請求清償債務事件，上訴人對於中華民國九十二年七月三十一日臺灣桃園
地方法院九十二年度再字第二號第一審判決提起上訴，本院於九十三年六月一日言詞
辯論終結，判決如左：
    主    文
上訴駁回。
第二審訴訟費用由上訴人負擔。
    事    實
甲、上訴人方面：
一、聲明：
  (一)原判決廢棄。
  (二)駁回被上訴人再審之訴。
二、陳述：除與原判決記載相同者，茲引用之外，補稱：民事訴訟採言詞審理主義，
    當事人之攻擊或防禦方法，得於言詞辯論終結前提出，為民事訴訟法第一百九十
    六條所規定，又訴訟全部或一部之裁判，以他訴訟之法律關係是否成立為據者，
    法院得在他訴訟終結前以裁定停止訴訟程序，亦為民事訴訟法第一百八十二條所
    明定，乃促使當事人在訴訟程序事實審言詞辯論終結前，將已存在、知悉之攻擊
    防禦方法或證物全部提出。本件被上訴人於臺灣桃園地方法院 (以下稱桃園地院
    )八十七年度訴字第三二七號清償債務確定事件 (以下稱原確定事件)審理時已知
    悉系爭借據連帶保證人欄之簽名係遭偽造，即應於該訴訟中提出該項主張，法院
    得裁定停止訴訟，惟被上訴人知悉該事由卻不為主張，且於一審遭受敗訴判決後
    得提起上訴而未提起，任憑發生判決確定效力，嗣再以該所知悉之事由提起再審
    ，乃係濫用再審之制度，不僅有違訴訟經濟之原則，且足以影響終局判決之安定
    性。
三、證據：援用第一審所提證據。
乙、被上訴人方面：
一、聲明：駁回上訴。
二、陳述：除與原判決記載相同者，茲引用之外，補稱：
  (一)原確定事件上訴人係於民國（下同）八十七年三月十三日具狀起訴請求經偽造借
    據所載連帶保證人即被上訴人給付借款，其起訴狀所載被上訴人地址為：「桃園
    市○○路一○四巷五弄三號」，而經前訴訟程序第一審法院送達至前開地址，因
    「遷移新址不明」而遭退回，其後該第一審法院乃准上訴人為公示送達而為一造
    辯論判決，顯見被上訴人根本不知有該件訴訟，與民事訴訟法第四百九十六條第
    一項但書後段所稱「知其事由而不為主張者」之規定有間。且所謂「知其事由而
    不為主張者」當係指「知該訴訟且知有前開法定再審事由而故意不為主張者」而
    言。經查，被上訴人雖於原確定事件繫屬前之八十五年至八十六年間兩造間請求
    塗銷抵押權登記事件中，即已明知並主張系爭借據係遭偽造，然於該訴訟中，因
    被上訴人係於台北市○○路六六號之行政院國軍退除役官兵輔導委員會台北榮民
    技術勞務中心任職，且因該等諸多糾紛早已不住在「桃園市○○路一○四巷五弄
    三號」，為恐未受送達以致損及權益，於該請求塗銷抵押權登記事件中特別陳明
    應受送達地址為「臺北市○○路六六號」，上訴人竟於前開請求塗銷抵押權登記
    事件後，故意持該確遭偽造之借據，向前訴訟程序法院陳明被上訴人之住所為桃
    園市○○路前址，矇請一造辯論判決確定，被上訴人並無從知悉該訴訟，何能主
    張系爭借據上被上訴人連帶保證之簽章被偽造？
  (二)上訴人於八十七年三月十三日提起原確定事件前，曾於八十四年間以同一偽造之
    借據聲請桃園地院向被上訴人發支付命令，即故意載被上訴人地址為前開桃鶯路
    地址，致無人收受。被上訴人嗣於另一對上訴人提起之第三人異議之訴中知悉有
    該支付命令之事，即向該院聲明異議，惟遭該院八十五年度促字第一○○八四號
    裁定以逾期異議而駁回，經被上訴人抗告後，臺灣高等法院於八十六年七月二十
    一日以八十六年度抗字第一一七四號裁定廢棄該裁定，其理由載明被上訴人已二
    年餘未居住支付命令送達證書之送達處所「桃園市○○路一○四巷五弄三號」等
    語明確，且於前開裁定當事人欄中，被上訴人甲○○之地址均載明「住台北市○
    ○路六六號」，顯見上訴人早於原確定事件起訴時已明知被上訴人未居住於桃鶯
    路該址，卻仍向法院陳明向該址為送達而聲請一造辯論判決，不得謂被上訴人有
    知其事由而不為主張之情形。
三、證據：除援用第一審所提證據外，補提八十七年三月十三日起訴狀、臺灣桃園地
    方法院送達證書影本、不動產買賣契約書、臺灣省桃園縣土地登記簿、被上訴人
丙、本院依職權調閱原確定事件全部案卷。
    理由
一、本件被上訴人主張：桃園地院於八十七年四月二十日以八十七年度訴字第三二七
    號民事判決（以下簡稱原確定判決）判命被上訴人應給付上訴人二百萬元及遲延
    利息、遲延利息、違約金確定。惟其據以判決之借據上連帶保證人欄被上訴人之
    簽章，係遭訴外人林素月及林永文偽造，業經桃園地院八十八年度訴字第四二六
    號刑事判決、臺灣高等法院八十九年度上訴字第一六二六號刑事判決、最高法院
    九十一年台上字第七一五八號刑事判決該二人偽造文書有罪於九十一年十二月十
    九日確定，同年月二十六日被上訴人收受該刑事判決之送達，始知悉為判決基礎
    之證物係偽造，並經宣告有罪之判決已確定，自得據為再審理由，於九十二年一
    月十日，依據民事訴訟法第四百九十六條第一項第九款之規定，對原確定判決提
    起再審之訴，求為廢棄原確定判決，駁回上訴人在前訴訟程序之請求。
二、上訴人則以：原確定事件，被上訴人經合法通知，無正當理由未於言詞辯論期日
    到場，法院依聲請為一造辯論判決，被上訴人於收受判決書後，亦未提起上訴，
    始告確定。然被上訴人前於另案訴訟中即已主張其簽名及印文係遭偽造，於原確
    定事件卻不為主張，且未於法定期間內提出上訴，乃怠於行使自己之權利，且知
    其事由而不為主張，按民事訴訟法四百九十六條第一項但書之規定，自不得提起
    再審之訴等語，資為抗辯。
三、按為判決基礎之證物，係偽造或變造者，經宣告有罪之判決已確定，得提起再審
    之訴，民事訴訟法第四百九十六條第一項第九款、第二項定有明文。其第二項既
    規定，第一項第九款情形，以宣告有罪之判決已確定，或其刑事訴訟不能開始或
    續行非因證據不足者為限，得提起再審之訴。則其第一項但書所謂，當事人已依
    上訴主張其事由或知其事由而不為主張，就第九款所列情形而言，即應包括同條
    第二項知悉為判決基礎之證物係偽造，並經宣告有罪之判決已確定之要件在內（
    最高法院七十八年台上字第四一三號判例意旨參照）。因此，當事人縱於確定判
    決訴訟程序中知有證物係偽造或變造，而未主張其事由，於該證物係偽造或變造
    經刑事宣告有罪判決確定時，仍得提起再審之訴。經查，原確定判決係於八十七
    年八月六日確定，有其判決確定證明書附調卷之原確定事件案卷可按，其係以系
    爭借據上連帶保證人欄有被上訴人之簽章為基礎，命被上訴人應負連帶保證人責
    任，清償借款債務，惟系爭借據連帶保證人欄「甲○○」之簽名及印文，係由訴
    外人林素月、林文永共同偽造，業經桃園地院八十八年度訴字第四二六號刑事判
    決、臺灣高等法院八十九年度上訴字第一六二六號刑事判決、最高法院九十一年
    台上字第七一五八號刑事判決認定，判決該二人偽造文書有罪確定，有各該判決
    在卷可按，且為上訴人所不爭執。最高法院之刑事判決係於九十一年十二月二十
    六日送達被上訴人，此有被上訴人提出上訴人不爭執之最高法院函影本一紙附於
    原法院卷第三十二頁可稽，就令被上訴人早已知悉林素月等偽造文書之事，但於
    是日始知悉系爭借據連帶保證人欄「甲○○」之簽章遭他人偽造經法院判決確定
    一事，已在原確定判決確定之後，其於九十二年一月十日以民事訴訟法第四百九
    十六條第一項第九款為由提起本件再審之訴，有再審起訴狀一份附於原審卷足憑
    ，揆諸首揭說明，應無同法第四百九十六條第一項但書所稱知其事由而不為主張
    之情形。上訴人抗辯：被上訴人於原法院八十七年度訴字第三二七號原確定判決
    ，知其事由而不為主張，認有怠於行使權利情形，提起本件再審之訴有權利濫用
    云云，顯係誤認，應非可採。況被上訴人於原確定事件，言詞辯論期日並未到庭
    辯論，原確定判決係經公示送達者，有本院調閱之該案卷可稽，被上訴人辯稱當
    時並不知有該事件，無從主張，亦非全然無據。其依民事訴訟法第四百九十六條
    第一項第九款之規定，提起本件再審之訴，應認有再理由存在。
四、查系爭借據連帶保證人欄「甲○○」之簽章，均非由被上訴人親自為之，而係由
    訴外人林素月、林文永共同偽造，業經法院刑事判決林素月等二人偽造文書罪刑
    確定，有該判決可參，且為上訴人所不爭執，上訴人據系爭借據主張被上訴人應
    負連帶保證責任，自乏依據。從而，原確定判決判命被上訴人應給付上訴人二百
    萬元及其利息、違約金，即有未合，上訴人提起本件再審之訴請求將原確定判決
    廢棄，改判並駁回上訴人在前訴訟程序之請求，為有理由，原判決准如所請，要
    無不合，上訴意旨指摘原判決不當，聲明廢棄改判，為無理由，應予駁回其上訴
    。
五、據上論結，本件上訴為無理由，依民事訴訟法第四百四十九條第一項、第七十八
    條，判決如主文。
中　　　華　　　民　　　國　　九十三　　年　　六　　　　月　　十五　　日
                              民事第十一庭
                                  審判長法  官  黃  熙  嫣
                                        法　官  鄭  傑  夫
                                        法  官  游  婷  麟
正本係照原本作成。
如不服本判決，應於收受送達後二十日內向本院提出上訴書狀，其未表明上訴理由者
，應於提出上訴後二十日內向本院補提理由書狀（均須按他造當事人之人數附繕本）
上訴時應提出委任律師或具有律師資格之人之委任狀；委任有律師資格者，另應附具
律師資格證書及釋明委任人與受任人有民事訴訟法第四百六十六條之一第一項但書或
第二項（詳附註）所定關係之釋明文書影本。
中　　　華　　　民　　　國　　九十三　　年　　六　　　　月　　十五　　日
　　　　　　　　　　　　　　　　　　　　書記官  林 初  枝
附註：
民事訴訟法第四百六十六條之一（第一項、第二項）：
對於第二審判決上訴，上訴人應委任律師為訴訟代理人。但上訴人或其他法定代理人
具有律師資格者，不在此限。
上訴人之配偶、三親等內之血親、二親等內之姻親，或上訴人為法人、中央或地方機
關時，其所屬專任人員具有律師資格並經法院認為適當者，亦得為第三審訴訟代理人
。
